臺灣高等法院刑事裁定
110年度毒抗字第423號
抗  告  人  
即  被  告  簡志霖





上列抗告人因毒品危害防制條例案件，不服臺灣臺北地方法院中
華民國110年2月19日裁定（110年度毒聲字第173號），提起抗告
，本院裁定如下：
    主  文
原裁定撤銷。
檢察官之聲請駁回。
    理  由
一、原裁定意旨略以：抗告人即被告甲○○（下稱抗告人）因施用
    毒品案件，經檢察官聲請觀察、勒戒，原審法院以109年度
    毒聲字第209號裁定入勒戒處所觀察、勒戒，被告於民國109
    年12月30日入法務部○○○○○○○○附勒戒所觀察、勒戒後，經醫
    療人員依被告前科紀錄、行為表現、臨床評估及社會穩定度
    等各項標準綜合判斷後，認抗告人有繼續施用毒品傾向等節
    ，有原審法院上開裁定、臺灣臺北地方檢察署檢察官觀察勒
    戒處分執行指揮書、法務部○○○○○○○○110年2月2日新戒所衛
    字第11007003000號函附之勒戒所有無繼續施用毒品傾向證
    明書、有無繼續施用毒品傾向評估標準紀錄表在卷可憑。是
    據本件評分結果，綜合判斷為「有繼續施用毒品傾向」，且
    上開評估為具專業智識、經驗人士，依具體個案之臨床實務
    、客觀事證綜合判定，有相當專業依據及標準，復無評估程
    序不當之情，而認抗告人經觀察勒戒後，有繼續施用毒品傾
    向，認檢察官聲請將抗告人令入戒治處所強制戒治，確屬有
    據，應予准許。爰裁定抗告人入戒治處所強制戒治，其期間
    為6個月以上，至無繼續強制戒治之必要為止，但最長不得
    逾1年等語。
二、抗告意旨略以：毒品危害防制條例於109年1月15日於修正，
    於同年7月15日施行，其中第20條第3項規定將5年再犯修正
    為3年，此次修正對於施用毒品者之思維自應與時俱進，擺
    脫以往犯人身分之處罰，著重其為病患特質，並以治療為出
    發點，強調「治療勝於處罰」、「醫療先於司法」，以協助
    施用毒品者除毒癮。而抗告人入所後第7、8日進行第1次評
    估，及於入所第20至21日進行第2次評估，每次評估時間僅
    短短2、3分鐘，只依勒戒處所評估師憑藉被告動態、靜態因
    子及被告之前科紀錄等認定有無繼續施用毒品傾向之標準，
    然此評估法規顯而易見有錯誤。抗告人於109年8月2日入監
    服刑，於同年12月30日轉勒戒，抗告人在監服刑數月，早已
    戒除毒癮，對毒品早已沒癮，況且執行勒戒之後還要返回原
    監執行，為何評估師在短短幾句對談中或依抗告人之前案紀
    錄等就判定抗告人有繼續施用毒品傾向，評估程序有無依照
    法務部頒佈之「有無繼續施用毒品傾向評估標準評分說明手
    冊」實施，評估事項之事實認定有無疏漏或計分錯誤，或有
    逾越給分之權限考慮與評估事項無關之因素等專斷或濫用權
    力之情形？抗告人難以信服的是抗告人勒戒後，還要回原監
    所服刑，何來「繼續施用毒品傾向」？爰依法提出抗告，請
    法院更為適當裁定，使抗告人得以早日回歸社會、家庭，盡
    子女奉養雙親之責，彌補之前之過，且絕不再犯等語。
三、按觀察、勒戒後，檢察官或少年法院（地方法院少年法庭）
    依據勒戒處所之陳報，認受觀察、勒戒人無繼續施用毒品傾
    向者，應即釋放，並為不起訴之處分或不付審理之裁定；認
    受觀察、勒戒人有繼續施用毒品傾向者，檢察官應聲請法院
    裁定或由少年法院（地方法院少年法庭）裁定令入戒治處所
    強制戒治，其期間為6個月以上，至無繼續強制戒治之必要
    為止，但最長不得逾1年，毒品危害防制條例第20條第2項定
    有明文。次按勒戒處所應注意觀察受觀察、勒戒人在所情形
    ，經醫師研判其有或無繼續施用毒品傾向後，至遲應於觀察
    、勒戒期滿之15日前，陳報該管檢察官或少年法院（庭），
    觀察勒戒處分執行條例第8條第1項亦定有明文。依據上開規
    定，受觀察、勒戒人有無繼續施用毒品之傾向，係由醫師研
    判。而關於有無繼續施用毒品傾向之評估標準，法務部已於
    110年3月26日以法矯字第11006001760號函修正頒布「有無
    繼續施用毒品傾向評估標準紀錄表」、「有無繼續施用毒品
    傾向評估標準評分說明手冊」，上開評分說明手冊載明判定
    之原則：「受觀察勒戒人入所後，經過2週時間的觀察、勒
    戒，由處所及醫療人員依據其各項紀錄、資料及觀察勒戒期
    間之行為表現，加以評分。在勒戒人入所4-6週後，可再做
    一次評估以做必要之評分修正。每一大項皆有靜態因子與動
    態因子。先以靜態因子分數評分，靜態因子分數總分在60分
    （含）以上為『有繼續施用毒品傾向』；60分以下，與動態因
    子分數相加，如果總分在60分（含）以上，為『有繼續施用
    毒品傾向』」，又評估標準紀錄表及說明手冊中「前科紀錄
    與行為表現」之第1題及第3題之計分方式修正如下(餘無修
    正)：㈠第1項「毒品犯罪相關司法紀錄」：計分方式修正為
    每筆(次)5分，總分上限為10分；㈡第3項「其他犯罪相關紀
    錄」：計分方式修正為每筆(次)2分，總分上限為10分。是
    被告有無「繼續施用毒品傾向」，係依具體個案之臨床實務
    及相關事證等情綜合判定，有其相當之專業依據及標準，且
    涉及專門醫學，又衡酌強制戒治之目的，係為協助施用毒品
    者戒斷毒品之心癮及身癮所為之一種保安處分類型，而該評
    估標準係將與判斷有無繼續施用傾向之相關因素加以列舉及
    量化，適用於每一位受觀察、勒戒處分之人，具一致性、普
    遍性、客觀性，以利執法者判定受勒戒人有無繼續施用毒品
    傾向。
四、經查： 　　
（一）抗告人前於102年間因施用毒品違反毒品危害防制條例案
      件，經法院裁定入勒戒處所觀察勒戒後，因認無繼續施用
      毒品傾向，於103年6月10日出所，由臺灣臺北地方檢察署
      以103年度毒偵緝字第53號、毒偵字第1967號為不起訴處
      分，之後於104至109年間多次施用毒品違反修正前毒品危
      害防制條例案件，均經判刑，嗣被告於109年6月22日上午
      6時許，在其承租位於臺北市○○區○○路0段000巷000號B室
      住處房間內，以燒烤吸食煙霧方式施用第二級毒品甲基安
      非他命，嗣於同日下午5時57分許，為警查獲，經檢察官
      聲請觀察、勒戒，原審法院以109年度毒聲字第209號裁定
      入勒戒處所觀察、勒戒確定；抗告人於109年12月30日送
      法務部○○○○○○○○附設勒戒所執行觀察、勒戒後，原經評估
      認定有繼續施用毒品之傾向，有原審法院109年度毒聲字
      第209號裁定、臺灣臺北地方檢察署檢察官觀察勒戒處分
      執行指揮書、法務部○○○○○○○○110年2月2日新戒所衛字第1
      1007003000號函受觀察勒戒人有無繼續施用毒品傾向證明
      書、有無繼續施用毒品傾向評估標準紀錄表，本院被告前
      案紀錄表各1件在卷可憑。是本件抗告人前於103年6月10
      日觀察勒戒因認無繼續施用毒品傾向出所後，迄至本案10
      9年6月22日施用第二級毒品之時已逾3年以上，其經原審
      裁定入勒戒處所觀察勒戒，期間經評估認定有繼續施用毒
      品傾向，檢察官依該證明書聲請將抗告人入戒治處所施以
      強制戒治，雖非無據，惟依法務部於110年3月26日修正評
      估標準調整後，因其「前科紀錄與行為表現」項下之「毒
      品犯罪相關司法紀錄」及「其他相關犯罪紀錄」之評估標
      準修正，有法務部110年3月26日以法矯字第11006001760
      號函修正頒布「有無繼續施用毒品傾向評估標準紀錄表」
      、「有無繼續施用毒品傾向評估標準評分說明手冊」存卷
      可查。依上開修正後評估標準重新判斷計算，被告靜態因
      子及動態因子合計總分為42分，未達60分，綜合判斷後評
      定為「無繼續施用毒品傾向」。是依被告上開評估標準紀
      錄表、有無繼續施用毒品傾向證明書，難認被告有繼續施
      用毒品傾向。從而，檢察官以110年3月26日修正前之評分
      標準認為被告有繼續施用傾向，尚非妥適，應予駁回。
（二）綜上，原審未及審酌前開修正後之評分標準而裁准檢察官
      之聲請，即無可維持，應由本院予以撤銷，且因本件聲請
      之瑕疵無從補正，爰由本院自為裁定如主文第2項所示。
據上論斷，應依刑事訴訟法第413條，裁定如主文。　　　　
中　　華　　民　　國　　110 　年　　3 　　月　　29　　日
                  刑事第十四庭  審判長法　官  黃斯偉
                                      法  官  許泰誠
                                      法  官  程克琳
以上正本證明與原本無異。
不得再抗告。
                                      書記官  劉靜慧
中　　華　　民　　國　　110 　年　　3 　　月　　30　　日